【裁判字號】    88,易,4181
【裁判日期】    890501
【裁判案由】    公司法
【裁判全文】
臺灣板橋地方法院刑事判決                        八十八年度易字第四一八一號
    公  訴  人  臺灣板橋地方法院檢察署檢察官
    被      告  乙○○
    選任辯護人  蔡信章
右列被告因公司法案件，經檢察官提起公訴（八十八年度偵字第六二一八號），本院
判決如左：
    主  文
乙○○無罪。
    理  由
一、公訴意旨略以：被告乙○○（起訴書誤載為陳文「傅」）明知「良緣國際婚姻服
    務有限公司」（下稱良緣婚姻公司）並未向主管機關聲請公司設立登記，不具備
    法人格，不得以公司名義經營業務或為其他法律行為，竟於民國八十六年十二月
    二十七日，以良緣婚姻公司名義對外經營婚姻介紹業務，並再以乙○○個人名義
    與甲○○訂立婚姻介紹契約，因認被告涉犯公司法第十九條第一項、第二項之罪
    嫌等語。
二、訊據被告乙○○堅詞否認有前揭違反公司法之犯行，辯稱其與甲○○是以私人名
    義訂約，沒有違反公司法等語。
三、按犯罪事實應依證據認定之，無證據不得推定其犯罪事實，又不能證明被告犯罪
    者，應諭知無罪之判決，刑事訴訟法第一百五十四條、第三百零一條第一項分別
    定有明文。次按我國民法，就法人資格之取得，採登記要件主義，在公司法人，
    公司法第六條亦訂有非在中央主管機關登記並發給執照後，不得成立之明文。是
    公司於設立登記前，既未取得法人之資格，當不能為法律行為之主體，自不得以
    其名義經營業務或為其他法律行為，此為公司法第十九條之所由設。然觀諸該條
    所定「未經設立登記，不得以公司名義經營業務或為其他法律行為」之文義，可
    悉其構成要件有二：（一）需未經公司設立登記（二）需有對外經營業務或為其
    他法律行為之事實。茲所謂「經營業務或為其他法律行為」，係指行為人未經公
    司設立登記，而擅以公司名義對外從事預定經營項目之營業或著手實施客觀上足
    與他人發生預定法律關係之行為，方足當之。茍行為人尚未著手實施任何客觀上
    足與他人發生法律關係之營業或營業以外之其他法律行為，自不能律以公司法第
    十九條第二項、第一項之罪責（參台灣高等法院八十六年度上易字第二五三二號
    判決要旨）。公訴人認被告涉有違反公司法第十九條第二項之犯行，無非以被告
    所設立登記之公司係良緣國際喜慶服務有限公司，並非良緣國際婚姻服務有限公
    司，且良緣國際喜慶服務有限公司之營業項目並不包括婚姻之仲介，此外並有良
    緣國際婚姻服務有限公司大陸相親作業流程圖、良緣國際婚姻名片影本在卷為憑
    等資為論據。經查「良緣國際婚姻服務有限公司」並未向主管機關申請公司設立
    登記，惟被告係以「良緣國際喜慶服務有限公司」之名向主管機關申請公司設立
    登記，而於八十七年六月一日經經濟部准予登記並發給執照，並於同年六月八日
    經台北縣政府發給營利事業登記證，其營業項目為（一）國際貿易業（特許業務
    及管制品除外）（二）喜慶綜合服務業（三）旅遊諮詢服務業（特許業務除外）
    （四）一般廣告服務業（廣播電視廣告除外）（五）廣告傳單分送業（運輸業除
    外），此為被告於偵查中所承認（參偵查卷第三十六頁背面），並有被告提出之
    經濟部公司執照影本及台北縣政府營利事業登記證影本，另有台北縣政府八十八
    年十二月十七日八八北府政三字第四七七八四四號函在卷可憑。而被告與甲○○
    於八十六年十二月二十七日所簽訂之婚姻介紹合約書，係以被告個人名義與甲○
    ○所簽立一節，為證人甲○○於本院審理時證述屬實（參本院八十八年十二月八
    日訊問筆錄），並有該合約書影本附卷可查（參偵查卷內證人提出之證物二）。
    而甲○○雖稱係看到電視上有越南新娘之廣告，才找到被告，惟其先稱「我記得
    有寫越南新娘，有用公司名義，但用哪家公司名義我忘記」（參本院八十八年十
    二月八日訊問筆錄）、嗣稱「我只注意電話號碼，名稱記不清楚，開始被告是拿
    一張文星公司的名片，當初廣告（越南新娘）是大字，下面是連絡號碼，我只注
    意電話號碼」（參本院八十九年三月二十三日訊問筆錄），惟被告否認有於電視
    上刊登越南新娘廣告，而甲○○始終未能提出係何時於何電視頻道所刊登之廣告
    ，以供本院查明。又證人甲○○提出之良緣大陸相親作業流程圖及良緣相親簡介
    （偵查卷內之證物四、五）影本，由其內容觀之，係簡介有關大陸或越南新娘相
    親之流程，為宣傳廣告之用，應為廣告品。然刊登營業廣告尚非係從事預定經營
    項目之營業，即非屬經營業務，而其性質僅屬要約之引誘，而非法律行為（所謂
    法律行為係指意思表示為要素，依意思表示的內容而發生一定私法上效果的行為
    而言），客觀上尚不足認該當於公司法第十九條第二項、第一項所謂「經營業務
    或其他法律行為」之要件。另印有被告之名之良緣國際婚姻名片（偵查卷內之證
    物七），該名片僅係用以對外表彰被告之身分，若被告未進而以公司名義對外從
    事預定經營項目之營業或著手實施客觀上足與他人發生預定法律關係之行為，縱
    被告將該名片交給甲○○，亦不得遽認被告有違反公司法第十九條第二項、第一
    項之犯行。再者，被告係以其個人名義與甲○○簽立婚姻介紹合約書，已如前述
    ，並非以未經公司設立登記之良緣國際婚姻服務有限公司名義，與甲○○簽訂前
    揭契約之法律行為，自不能律以公司法第十九條第二項、第一項之罪責。綜上，
    公訴人憑以起訴之上開良緣大陸相親作業流程圖、良緣國際婚姻名片等事證，尚
    不足以證明被告犯罪。此外，復查無被告有以良緣國際婚姻服務有限公司之名義
    經營業務，或以該公司名義著手實施客觀上足以發生法律效果之行為，即不能證
    明被告犯罪，本院依法應諭知無罪之判決。
據上論結，應依刑事訴訟法第三百零一條第一項前段判決如主文。
本案經檢察官郭緯中到庭執行職務。
中    華    民    國      八十九      年      五      月      一      日
                                      臺灣板橋地方法院刑事第三庭
                                          法  官  李  幼  妃
右正本證明與原本無異。
如不服本判決，應於判決送達後十日內，向本院提出上訴狀。
                                          書記官  強  梅  芳
中    華    民    國      八十九      年      五      月      二      日


司法院資訊處製作；財團法人民間司法改革基金會備份。
